ACORDAO-COMPLETO-2291638

ACÓRDÃO 8409/2019 ATA 29/2019 - PRIMEIRA CÂMARA

VISTOS, relatados e discutidos estes autos de Tomada de Contas Especial instaurada pelo Ministério do Turismo contra Canápolis Tênis Clube, atual Associação do Desenvolvimento Nacional, e Deon Gomes da Silva, em razão de irregularidades na execução físico-financeira do Convênio 234/2010 (Siconv 732829) ; 
ACORDAM os Ministros do Tribunal de Contas da União, reunidos em sessão da Primeira Câmara, diante das razões expostas pelo relator, em: 
9.1. considerar revéis a Associação do Desenvolvimento Nacional e Deon Gomes da Silva, para todos os efeitos, com fulcro no art. 12, § 3º, da Lei 8.443/1992, dando-se prosseguimento ao processo;
9.2.  rejeitar as alegações de defesa do Grupo Master Ltda.; 
9.3. julgar irregulares as contas da Associação do Desenvolvimento Nacional, de Deon Gomes da Silva e do Grupo Master Ltda., com fundamento nos artigos 1º, inciso I, 16, inciso III, alíneas 'b' e 'd', 19, caput, e 23, inciso III, alínea 'a', da Lei 8.443/1992, e condená-los solidariamente ao pagamento da quantia a seguir discriminada, atualizada monetariamente e acrescida de juros de mora, calculados desde as correspondentes datas de ocorrência, fixando-lhes o prazo de quinze dias, a contar da notificação, para que comprovem, perante o Tribunal, o recolhimento do débito ao Tesouro Nacional:
	Valor
	Data da ocorrência
	Lançamento

	R$ 200.000,00
	2/7/2010
	Débito

	R$ 2.000,00
	9/12/2010
	Crédito

9.4. aplicar à Associação do Desenvolvimento Nacional, a Deon Gomes da Silva e ao Grupo Master Ltda. a multa individual de R$ 70.000,00 (setenta mil reais) , com fundamento no art. 57 da Lei 8.443/1992, fixando-lhes o prazo de quinze dias, a contar da notificação, para comprovarem, perante o Tribunal (art. 214, inciso III, alínea "a", do Regimento Interno) , o recolhimento da respectiva quantia ao Tesouro Nacional, atualizada monetariamente entre a data do presente acórdão e a do efetivo recolhimento, se paga após o vencimento, na forma da legislação em vigor;
9.5. autorizar, desde logo, nos termos do art. 28, inciso II, da Lei 8.443/1992, a cobrança judicial das dívidas, caso não atendidas as notificações;
9.6. encaminhar cópia desta deliberação ao Procurador-Chefe da Procuradoria da República em Minas Gerais, como previsto  no art. 16, § 3º, da Lei 8.443/1992;

Tomada de contas especial instaurada em razão de irregularidades na execução físico-financeira do Convênio 234/2010 (Siconv 732829).

Primeira Câmara

Associação do Desenvolvimento Nacional.

3. Interessados/Responsáveis:
3.1. Interessado: Ministério do Turismo (vinculador) (05.457.283/0001-19)
3.2. Responsáveis: Associação do Desenvolvimento Nacional (04.217.441/0001-09); Deon Gomes da Silva (XXX.237.916-XX); Grupo Master Ltda. (01.287.389/0001-60).

13.1. Ministros presentes: Benjamin Zymler (na Presidência), Walton Alencar Rodrigues (Relator), Bruno Dantas e Vital do Rêgo.
13.2. Ministros-Substitutos presentes: Augusto Sherman Cavalcanti e Weder de Oliveira.

ACORDAO-COMPLETO-2401615

Acórdão 3792/2020 - Primeira Câmara

ASSOCIAÇÃO DO DESENVOLVIMENTO NACIONAL

GRUPO MASTER LTDA E OUTROS

DEON GOMES DA SILVA

WALTON ALENCAR RODRIGUES

Adoto, como relatório, a instrução da Secex-MG (peças 35-37) :
INTRODUÇÃO
Após as instruções, esta Secex/MG propôs, em uníssono, o arquivamento do processo, sem julgamento de mérito, por ausência dos pressupostos de constituição e de desenvolvimento válido e regular do processo. 	
2. Dissentindo deste entendimento, o Douto Procurador do Ministério Público junto ao TCU, Dr. Júlio Marcelo de Oliveira, assim se manifestou:
Trata-se da tomada de contas especial de responsabilidade do então Canápolis Tênis Clube - CTC, atual Associação do Desenvolvimento Nacional - ADN, CNPJ 04.217.441/0001-09, e do Sr. Deon Gomes da Silva, ex-presidente da entidade (peça 1, pp. 325 e 401) . A instauração decorreu de irregularidades na execução físico-financeira do Convênio MTur 234/2010 (Siconv 732829) , celebrado em 28/4/2010, no valor total de R$ 222.000,00 (concedente: R$ 200.000,00, convenente: R$ 22.000,00) , com vistas a incentivar o turismo, por meio da implementação do projeto intitulado "25º Futval - Carnaval fora de época de Gurinhatã", a se realizar no período de 30/4 a 2/5/2010 (peça 1, pp. 7, 43/79, 97 e 397/400) . O plano de trabalho aprovado previa diversas etapas/fases, a saber (peça 1, pp. 213, 221, 231 e 265, e peça 16) :
	ETAPA
	ESPECIFICAÇÃO
	VALOR (R$) 

	1
	Contratação de banda de renome nacional
	49.500,00

	2
	Locação de serviços de telão profissional
	17.000,00

	3
	Locação de 8 tendas
	8.000,00

	4
	Locação de 60m de arquibancada
	14.000,00

	5
	Locação de conjunto de iluminação profissional para os shows
	16.000,00

	6
	Locação de gerador de energia
	8.000,00

	7
	Locação de palco
	12.000,00

	8
	Locação de sonorização profissional
	24.000,00

	9
	Contratação de artista de renome nacional
	49.500,00

	10
	Atração artística de renome regional
	24.000,00

	TOTAL
	-
	222.000,00

O ajuste teve vigência no período de 30/4 a 30/9/2010 (peça 1, pp. 55, 101 e 119) . Em parcela única, os recursos federais foram repassados no dia 25/6/2010, mediante a ordem bancária 2010OB800929, e creditados na conta específica em 30/6/2010 (R$ 200.000,00, peças 1, p. 99, e 12, p. 3) , ou seja, quase dois meses após a data da realização do evento.
O órgão concedente realizou vistoria nos dias 1º e 2/5/2010, isto é, no curso do período de realização do evento, e atestou que o 25º Futval foi realizado, cabendo destacar o seguinte (Relatório de Supervisão in loco 156/2010, de 5/5/2010, peça 1, pp. 81/95) :
a) houve contratação de bandas Banana com Cevada, Tchakabum e Só Pirraça, peça 1, pp. 239/55;
b) as especificações técnicas do evento estão de acordo com o plano de trabalho aprovado;
c) não foi plenamente executada a etapa/fase 3, pois foram verificadas apenas seis das oito tendas especificadas no plano de trabalho aprovado;
d) "a boa média de público estimada indica que o evento superou as expectativas iniciais. Registrou-se a presença de um grande número de visitantes egressos de outras localidades"; 
e) os resultados da execução do evento pela convenente, observados durante a fiscalização, foram considerados satisfatórios;
f) o evento foi de grande importância para a região, principalmente por contar com a participação de turistas e de profissionais de toda a região do Triângulo e de outros estados;
g) houve a efetiva execução do convênio, de acordo com o plano de trabalho apresentado, restando pendente, apenas, a comprovação de duas tendas (Títulos V e VII, peça 1, pp. 91/5) .
O sr. Deon Gomes da Silva aduziu a prestação de contas em 22/3/2012 (peças 1, pp. 141/257, e 9, pp. 5/106 e 150) , merecendo destaque a Relação de Pagamentos Efetuados, que registra a integralidade dos dispêndios (R$ 222.000,00) em favor da empresa Grupo Master Ltda. (Master Som Assessoria e Eventos) , CNPJ 01.287.389/0001-60 (peça 1, p. 223) ; o contrato firmado entre o convenente e o referido grupo (Contrato 1/2010 - CTC, de 29/4/2010, R$ 222.000,00, peça 1, pp. 239/55) e a Nota Fiscal 1201, emitida pelo Grupo Master em 11.6.2010, também no valor de R$ 222.000,00 (peça 1, p. 257) . 
O Relatório de TCE Complementar 38/2016 (peça 1, pp. 371/9) quantificou o dano ao erário em R$ 200.000,00 e apontou, como causa da não aprovação das contas, irregularidades na execução física e financeira do objeto, "conforme verificado no processo e na Nota Técnica de Análise Financeira 8/2015", quais sejam (peça 1, pp. 307/21) :
a) execução física: glosa no valor de R$ 57.500,00, consoante Nota Técnica de Reanálise 1042/2012, que registrou a não comprovação da apresentação da banda Banana com Cevada (R$ 49.500,00) , no dia 30/4/2010, e a não comprovação de duas das oito tendas (R$ 8.000,00) [R$ 2.000,00] (peça 1, pp. 259/69) ;
b) execução financeira:
b.1) as propostas das empresas ("fls. 201 a 206") e a proposta da vencedora coincidem exatamente com os valores presentes no plano de trabalho, com exceção de um item [peça 9, pp. 65/70 e 90/1];
b.2) o valor obtido no pregão presencial corresponde ao valor exato do convênio [peça 9, pp. 90/1];
b.3) os participantes do pregão apresentaram propostas para serviços que estão em desacordo com sua atividade econômica;
b.4) as propostas feitas pelas empresas Mega Eventos e LS Publicidade, Som e Luz não comtemplam os principais itens da contratação, que são os artistas descritos no plano de trabalho: Banda Tchakabum, Banda Só Pirraça e Banda Banana Com Cevada. Assim, seguem as bandas constantes nas propostas: 
b.4.1) Mega Eventos: Banda Mandala, Bagaço do Forró e Tora Saia [peça 9, pp. 67/8]; 
b.4.2) LS Publicidade, Som s Luz: Banda Zabumba Beach, Banda Swing Brasil e Banda Tekos do Forró [peça 9, pp. 69/70;
b.5) o convenente realizou procedimento distinto do previsto nos artigos 46 e 47 da Portaria Interministerial 127/2008 [cotação prévia de preços e registro no Siconv] e não apresentou justificativa;
b.6) o convenente realizou gasto com serviço de agenciamento de artistas, o que não está previsto no plano de trabalho, que contempla apenas o pagamento dos cachês;
b.7) o convenente não apresentou justificativa para apresentação de propostas antes da assinatura do temo de convênio;
b.8) as entidades privadas sem fins lucrativos, inclusive as organizações sociais e as organizações da sociedade civil de interesse público, observarão o disposto no artigo 26 da Lei 8.666/1993, ou seja, há necessidade de demonstração da razoabilidade dos valores contratados e da sua compatibilidade com os preços de mercado. No caso, o orçamento apresentado não permite verificar se o valor contratado é compatível com o cachê cobrado pelas bandas/grupos musicais em outras apresentações artísticas análogas, contrariando o que preceitua o artigo 45 da Portaria Ministerial 127: "Para a aquisição de bens e contratação de serviços com recursos de órgãos ou entidades da Administração Pública federal, as entidades privadas sem fins lucrativos deverão realizar, no mínimo, cotação prévia de preços no mercado, observados os princípios da impessoalidade, moralidade e economicidade";
b.9) no Siconv, identificou-se a apresentação de uma declaração de exclusividade na aba "Anexos Proposta". Porém, os artistas deveriam ter sido contratados diretamente, pois a declaração de exclusividade não possui o valor legal pretendido pela contratada. Desta forma, tal declaração não representa um impedimento para negociação imediata entre convenente e os artistas. A contratação direta seria mais acertada e mais vantajosa, pois estaria em consonância com o que prevê a legislação, estaria de acordo com o plano de trabalho e seria mais econômica, porque o serviço de intermediação é desnecessário e afronta os princípios previstos no artigo 45 da Portaria 127/2008 (vide Acórdão 96/2008-TCU-Plenário) ;
b.10) a nota fiscal não indica o número do convênio e não possui atesto [peça 1, p. 257].
Instruindo o feito, a Secretaria de Controle Externo no Estado de Minas Gerais - Secex/MG promoveu duas diligências e obteve cópia integral da prestação de contas (peças 5 e 8/9) e dos extratos bancários (peças 6 e 11/2) .
Após exame dos elementos trazidos ao processo, a unidade técnica propõe ao Tribunal, em pareceres uniformes (peças 14/5) : 
"a) arquivar a presente tomada de contas especial, com fundamento nos arts. 201, caput e § 3º, e 212 do RI/TCU e arts. 5º, I, e 7º, II, da IN/TCU 71/2012; e
b) dar ciência da deliberação que vier a ser proferida ao Ministério do Turismo."
As razões do convencimento da Secex/MG são as que seguem, em suma (peça 14) :
a) o fiscal do ministério atestou a apresentação das bandas Tchakabum e Só Pirraça (peça 1, p. 261) ;
b) o convenente não encaminhou material original que identificasse a apresentação da banda Banana com Cevada no dia 30/4/2010 (peça 1, p. 261) ;
c) não foram comprovadas 2 (duas) das 8 (oito) tendas previstas (peça 1, p. 263) ;
d) com base no relatório de fiscalização, foi possível comprovar os seguintes itens: palco, sonorização, iluminação, telão, seis tendas, gerador e arquibancada (peça 1, p. 263) ;
e) os extratos bancários enviados pelo Banco do Brasil S/A mostram o depósito da contrapartida de R$ 22.000,00 em 31/7/2009 [1º/6/2010] (peça 12, p. 3) . Houve a devolução de R$ 2.000,00 [em 9/12/2010], conforme Guia de Recolhimento da União à peça 9, p. 51;
f) em relação aos procedimentos licitatórios, as irregularidades apontadas pelo MTur podem ser consideradas de natureza formal, não geradoras de débito. Portanto, não justificam qualquer impugnação dos recursos geridos pelo convenente, pois não prejudicaram a realização do evento previsto no convênio em pauta;
g) com efeito, o fato de as propostas das empresas concorrentes e a proposta da vencedora coincidirem com os valores do plano de trabalho, e de o valor obtido no pregão presencial corresponder ao valor exato do convênio, são sintomas de que a concorrência não se estabeleceu de forma perfeita. Podem indicar que tenha havido um "ajuste" entre as concorrentes que, de algum modo, tinham informações do montante de recursos que o convenente dispunha para executar o objeto conveniado. No entanto, não há prova da participação do convenente na suposta prática;
h) quanto ao fato de o valor obtido no pregão presencial corresponder ao valor exato do convênio, ou seja, R$ 222.000,00 (peças 1, p. 309, e 9, p. 91) , não há elementos para duvidar da correção do certame licitatório por parte da convenente. Objetivamente, o Grupo Master Ltda. venceu a licitação com o preço inicial de R$ 222.500,00 e, na etapa de negociações, reduziu o preço até a quantia de R$ 222.000,00, conforme se depreende da Ata de Pregão Presencial 1/2010 (peça 9, pp. 90/1) ;
i) de acordo com dados colhidos na base da Receita Federal, a atividade econômica das empresas participantes da licitação ou as próprias razões sociais indicam que estavam aptas a participar do certame:
i.1) Ronaldo de Souza Flor e Cia Ltda. (CNPJ 08.822.326/0001-06) refere-se a "sonorização e (...) iluminação";
i.2) LS Publicidade, Som e Luz (CNPJ 23.880.529/0001-42) refere-se a "outras atividades de publicidade não especificadas anteriormente";
i.3) Grupo Master Ltda. (CNPJ 01.287.389/0001-60) refere-se a "aluguel de palcos, coberturas e outras estruturas de uso temporário, exceto andaimes";
j) além disso, segundo o contrato social da vencedora do certame (Grupo Master Ltda.) , na versão da quarta alteração - Cláusula Terceira (peça 9, pp. 80/2) , o objetivo social da sociedade refere-se à divulgação e à promoção de eventos (carro de som e telão) . No Município de Ituiutaba/MG, a sociedade recebeu o alvará de funcionamento para a atividade principal de propaganda e publicidade, inclusive promoção de vendas, planejamento de campanhas, promoção de eventos, etc. (peça 9, p. 88) . Dessa forma, não parece que esse fato tenha prejudicado a execução do objeto conveniado;
k) o plano de trabalho previa as apresentações artísticas das bandas Banana com Cevada e Tchakabum (peça 1, p. 11) . Contudo, a Ata do Pregão Presencial 1/2010 (peça 1, pp. 231/3) descreve que a licitação objetivou a contratação de empresa do ramo de organização de eventos, para locação de estrutura de palco, sistema de som, sistema de iluminação, tendas, telão, gerador de energia, arquibancadas, além de duas atrações artísticas de renome nacional e uma de projeção regional, para atender a realização do "Projeto 25° Futval", no município de Gurinhatã/MG, a se realizar no período de 30/4 a 2/5/2010, com os fins especificados em plano de trabalho;
l) na referida ata, não se especificaram os nomes das atrações artísticas, abrindo possibilidade para que as empresas propusessem outros nomes diferentes do plano de trabalho, condicionado a que fossem de renome nacional e regional.  Assim, a suposta irregularidade não comprometeu o curso regular do processo licitatório;
m) o descumprimento dos artigos 46 e 47 da Portaria Interministerial 127/2008 (falta de cotação prévia de preços) também não comprometeu a realização do evento, de acordo com os preços estipulados na licitação realizada. Afinal, o orçamento do evento já havia sido montado e aprovado o plano de trabalho pelo Ministério do Turismo;
n) o contrato celebrado entre o Canápolis Tênis Clube e o Grupo Master Ltda. (peça 1, pp. 239/55) não indica o pagamento de serviço de agenciamento dos artistas, mas estipulou o valor dos cachês de cada atração artística (peça 1, p. 243) ;
o) o apontamento do MTur indica que provavelmente o evento previsto no Convênio 234/2010 ocorreria mesmo sem a participação dos recursos federais. O fato de ter havido apresentação de propostas antes da assinatura do termo de convênio revela, na verdade, que o postulante aos recursos federais se antecipou no sentido de iniciar os procedimentos licitatórios antes mesmo de obter a garantia formal dos recursos financeiros pleiteados. Assim, não se vê a ocorrência como causadora de danos que justificassem a abertura do processo de tomada de contas especial;
p) os artistas foram contratados no âmbito de procedimento licitatório. As participantes da licitação discriminaram, nas respectivas propostas, as atrações artísticas que pretendiam apresentar, caso lograssem êxito no certame;
q) a assinatura do contrato antes da assinatura do convênio mostra que a licitação se iniciou sem que o convenente tivesse a garantia formal de que os recursos federais seriam repassados. Neste caso, sem as verbas federais, restaria ao convenente realizar o evento com recursos próprios, com recursos de outras fontes, ou até mesmo suspender a licitação por falta de recursos;
r) embora a nota fiscal não esteja identificada com o número do convênio (peças 1, p. 313, e 9, p. 106) , ela contempla os serviços descritos no Contrato 1/2010-CTC (peça 9, pp. 95/103) , permitindo estabelecer o nexo entre o documento fiscal e os serviços prestados, condizentes com o objeto do ajuste;
s) a única pendência verificada no relatório de visita in loco refere-se à falta de comprovação de despesas relacionadas a duas tendas, de oito previstas. Assim, o montante do débito seria equivalente a R$ 2.000,00, considerando que o preço de cada tenda corresponde a R$ 1.000,00 (nota fiscal à peça 9, p. 106) , mas consta nos autos que a convenente recolheu as importâncias de R$ 2.000,00 e R$ 68,81 em 9/12/2010 e 9/3/2012, respectivamente, conforme item 6.1 do Relatório de Auditoria 670/2016 (peça 1, pp. 414, 215 e 219) ;
t) o MTur exerceu, desta vez, a sua obrigação de fiscalizar a execução do ajuste prevista na cláusula terceira, item II, letra "e", do Convênio 234/2010 (Siconv 732.829) , comprovando a realização das festividades dentro da normalidade esperada e de acordo com o plano de trabalho aprovado, não nos parecendo, agora, correta a glosa sugerida na Nota Técnica de Análise Financeira 8/2015 (peça 1, pp. 307/21) e no Relatório do Tomador de Contas Especial (peça 1, pp. 371/9) ;
u) não se vislumbra, pois, nesta TCE, a existência de elementos fáticos suficientes a comprovar a ocorrência de dano na execução do convênio, considerando-se que as irregularidades apontadas pelo MTur e pela CGU/MG não prejudicaram a execução do objeto acordado, tendo, inclusive, o órgão concedente confirmado a execução física do evento de forma satisfatória;
v) tendo em vista que o exame da ocorrência que ensejou a instauração da presente tomada de contas especial não evidenciou dano ao erário e, ainda, que o processo se encontra pendente de citação válida neste Tribunal, cabe propor, desde logo, o arquivamento do processo, sem julgamento de mérito, por ausência dos pressupostos de constituição e de desenvolvimento válido e regular do processo.
II
Com as vênias de estilo, o Ministério Público de Contas dissente da proposição da unidade técnica, por entender que não restou comprovada a boa e regular aplicação dos recursos transferidos pelo Ministério do Turismo. 
No caso concreto, como visto, o ministério glosou, inicialmente, o montante de R$ 57.500,00, quando, na verdade, os fatos geradores da glosa totalizavam R$ 51.500,00. O exame dos autos permite, contudo, verificar o seguinte:
a) o valor de locação de duas tendas foi restituído, consoante Guia de Recolhimento da União (R$ 2.000,00, em 9/12/2010, peças 1, pp. 215, 315, 342 e 347, e 9, pp. 50/1) ;
b) pode-se entender que restou provada a apresentação da Banda Banana com Cevada (R$ 49.500,00) , conforme fotografias às peças 1, pp. 149/51, e 9, pp. 16/7, e notícia publicada à peça 9, p. 48.
Ocorre, porém, que, de acordo com o convênio firmado, deveria compor a prestação de contas, entre outros elementos (peça 1, p. 69) :
"g) documento comprobatório do efetivo recebimento do cachê por parte dos artistas, e/ou bandas, e/ou grupos, emitido pelo contratante dos mesmos;" (Cláusula Décima Terceira, Parágrafo Primeiro)  
Sobre esse tema, há fortes indícios da existência de esquema fraudulento nos convênios assinados com o Ministério do Turismo para realização de festas em que o plano de trabalho é encaminhado em data muito próxima à da realização do evento (no caso, 19/3/2010, peça 1, p. 399) e que, na prestação de contas, não há recibo de pagamento a estes artistas, razão pela qual os respectivos processos de TCE merecem especial atenção e exemplar atuação por parte deste Tribunal.
O que se percebe nos casos de convênios firmados com o MTur para a realização de festividades é que os artistas, se contratados por meio de representante exclusivo, teriam custado muito menos ao contratante. Além disso, seria possível afirmar que os recursos federais foram destinados ao pagamento dos artistas. A empresa intermediária serve apenas para aumentar os custos das contratações. A ausência de recibo dos cachês confirma esse indício, pois é muito provável que os valores repassados aos artistas sejam bem menores que os pagos à empresa intermediária, ou que sequer sejam repassados, pois a falta dos recibos impede afirmar que os artistas receberam algum pagamento.
Ou seja, a não apresentação dos recibos assinados pelos artistas impossibilita a formação do nexo causal entre os recursos federais e o objeto eventualmente executado, pois não há como verificar se o dinheiro público foi, de fato, aplicado no fim avençado, que incluía o pagamento dos artistas indicados no plano de trabalho. 
Assim, para fins de comprovação do destino final dos recursos públicos e do consequente nexo causal exigido para a aprovação das contas, os responsáveis devem apresentar os recibos de pagamentos aos artistas contratados por intermédio de empresas ou sem licitação, uma vez que cabe ao gestor o ônus de comprovar a correta aplicação dos recursos que lhe são confiados. 
Tais condições são impostas com a finalidade fundamental de assegurar o efetivo emprego dos recursos repassados pelo Ministério do Turismo na realização do evento festivo discriminado no programa de trabalho. 
No caso concreto, repita-se, não foram apresentados documentos que comprovem o recebimento de cachê pelas bandas que atuaram no evento e o valor efetivamente pago a elas, lembrando que o plano de trabalho previa o que segue (peça 16) :
	BANDA
	VALOR (R$) 

	Banana com Cevada
	49.500,00

	Tchakabum
	49.500,00

	Só Pirraça
	24.000,00

	Total
	123.000,00

A falta de demonstração desses pagamentos impede o reconhecimento de vínculo entre os festejos e os dispêndios realizados com recursos do convênio. Não se trata, deve-se destacar, do descumprimento de norma procedimental ou de menor relevância. Cuida-se, isto sim, de desrespeito a regra cujo objetivo básico consiste em assegurar a aplicação dos recursos na finalidade acordada.
Cumpre ressaltar que o Convênio 234/2010, ora em exame, prevê a obrigação de o convenente apresentar ao concedente (Cláusula Décima Terceira, Parágrafo Segundo, peça 1, p. 71) :
"c) (...) cópia dos termos de contratos firmados com terceiros para a consecução do objeto conveniado e documentação comprobatória de sua execução;"
Nestes autos, também ganha relevância o fato de a Nota Fiscal 1201, do Grupo Master Ltda. (R$ 222.000,00) , ter sido emitida em 11/6/2010, embora a respectiva Autorização para Impressão do Documento Fiscal - AIDF 467/2010 somente tenha sido concedida pela Prefeitura de Ituiutaba/MG em 14/6/2010 e a impressão do talonário pela Gráfica Pontal (CNPJ 20.729.232/0001-92) também somente tenha ocorrido no dia 14/6/2010, conforme se verifica no rodapé do referido documento (peças 1, p. 57, e 9, p. 106) . 
O que se tem, portanto, é que uma nota fiscal foi emitida e impressa antes da respectiva AIDF, configurando, pois, indício de inidoneidade e de fraude, comprometendo, assim, o nexo causal entre os recursos transferidos e as despesas indicadas na prestação de contas. 
	De forma geral, a jurisprudência do TCU sobre o tema é no seguinte sentido:
"A liquidação da despesa não é mera formalidade, mas ato destinado a avaliar se as cláusulas contratuais foram cumpridas, gerando, assim, a obrigação de pagamento para a Administração. Compete ao gestor impedir a liquidação das despesas com base em notas fiscais inidôneas, cuja emissão não tenha sido autorizada pelo fisco." (Acórdão 2131/2014-TCU-Primeira Câmara) 
"São considerados documentos inidôneos para prestação de contas aqueles não originais, apresentados em cópia, sem autenticação, e as notas fiscais emitidas após a data limite para sua emissão." (Acórdão 3872/2011-TCU-Segunda Câmara) 
"Comprovantes de despesa inidôneos não podem ser admitidos como prova do gasto público." (Acórdão 1856/2007-TCU-Segunda Câmara) 
Nesse cenário, para a comprovação da boa e regular aplicação dos recursos, é preciso que venham aos autos explicações bastantes para justificar a impossibilidade físico-temporal de se preencher um documento que ainda não fora autorizado nem impresso. Por imperativo lógico, a mera alegação de erro material no preenchimento da data não se sustenta.
A citação dos responsáveis solidários deve, portanto, alcançar o valor total transferido por meio do convênio ora em análise.
III
Ante o exposto, o Ministério Público de Contas opina, preliminarmente, com fundamento nos artigos 10, § 1º, 11 e 12, inciso II, da Lei 8.443/1992, pela citação solidária do então Canápolis Tênis Clube - CTC, atual Associação do Desenvolvimento Nacional - ADN, e do Sr. Deon Gomes da Silva, ex-presidente da entidade, bem como do Grupo Master Ltda., pela importância de R$ 200.000,00 (data de origem: 2/7/2000, peça 1, p. 223) , tendo em vista a não comprovação do nexo de causalidade entre os recursos federais transferidos e as despesas indicadas na prestação de contas, considerando:
a) a não comprovação do efetivo recebimento do cachê por parte das bandas, contrariando o disposto na Cláusula Décima Terceira, Parágrafo Primeiro, alínea "g", do Convênio MTur 234/2010 (Siconv 732829) ;
b) os indícios de inidoneidade/fraude da Nota Fiscal 1201, do Grupo Master Ltda., emitida em 11/6/2010, embora a respectiva Autorização para Impressão do Documento Fiscal - AIDF 467/2010 somente tenha sido concedida pela Prefeitura de Ituiutaba/MG em 14/6/2010 e a impressão do talonário pela Gráfica Pontal (CNPJ 20.729.232/0001-92) também somente tenha ocorrido no dia 14/6/2010, conforme se verifica no rodapé do referido documento. 
Alerta o Ministério Público de Contas que, nos ofícios de citação a serem encaminhados, devem ser apresentados todos os dados e elementos indispensáveis à caracterização da origem/proveniência das irregularidades apuradas, nos termos da Súmula TCU 98, evitando descrições genéricas, de forma a possibilitar o adequado exercício de ampla defesa.
Caso Vossa Excelência não tenha por pertinente a medida saneadora alvitrada, o Ministério Público de Contas, em atenção ao disposto no artigo 62, § 2º, do Regimento Interno/TCU, não tem reparos a fazer na proposição da Secex/MG (peças 14/5) .
3.	A manifestação do Douto Procurador foi acolhida pelo Exmo. Relator, Ministro Walton Alencar Rodrigues (peça 18) .
4.	Em cumprimento ao Despacho do Relator, realizou-se a citação solidária do então Canápolis Tênis Clube - CTC, atual Associação do Desenvolvimento Nacional - ADN; do Sr. Deon Gomes da Silva, ex-presidente da entidade; e do Grupo Master Ltda., para que apresentassem alegações de defesa e/ou recolhessem R$ 200.000,00 ao Tesouro Nacional, atualizados monetariamente a partir de 2/7/2010, em decorrência da não comprovação do nexo de causalidade entre os recursos federais e as despesas na prestação de contas, considerando que: 
a) não foram apresentados os recibos de pagamentos aos artistas contratados por intermédio do Grupo Master Ltda., e que atuaram no evento, constando o valor efetivamente pago, contrariando o disposto na Cláusula 13ª, §1ª, alínea "g", do Convênio MTur 234/2010 (Siconv 732829) ; e
b) a Nota Fiscal 1201, do Grupo Master Ltda., no valor de R$ 220.000,00, foi emitida em 11/6/2010, embora a respectiva Autorização para Impressão de Documento Fiscal - AIDF 467/2010 somente tenha sido concedida pela Prefeitura de Ituiutaba/MG em 14/6/2010 e a impressão do talonário pela Gráfica Pontual (CNPJ 20.729.232/0001-92) também tenha ocorrido no dia 14/6/2010, o que demonstra indícios de idoneidade e fraude. 
5. Nos termos do Despacho do Diretor Técnico da Diamb (peça 19) , aos ofícios de citação (peças 21-23 com AR´s às peças 24-26) , foram acrescidos: o parecer do MP/TCU (peça 17) , os dados da Nota Fiscal 1201 (peças 1, p. 57; e 9, p. 106) e o convênio 732829/2010 (peça 1, p. 43 a 79) . Os responsáveis solicitaram e obtiveram prorrogação de prazo para envio das alegações de defesa (peças 27-33) . Até o momento, apenas o Grupo Master apresentou suas alegações de defesa (peça 34) .
EXAME TÉCNICO
6. Em suas alegações de defesa, o Grupo Master alega, em resumo que:
a) a execução não comportou nenhum defeito, tendo sido encaminhado ao proponente, além dos documentos solicitados pelo TCU, fotografias e filmagens que demonstrariam a execução;
b) não subsistiria motivo para suscitar indícios de inidoneidade e/ou fraude quanto ao objeto constatado "in loco" pela fiscalização do Ministério nem para glosar o que foi contratado e executado de acordo com o previsto;
c) a Nota Fiscal 1201 informa que o Show da Banda Banana com Cevada foi realizado no dia 30/4/2010, conforme mídia digital em anexo e de acordo com as especificações autorizadas;
d) a maioria dos documentos requeridos pelo TCU foi dispensada dos arquivos da empresa, pois a norma exigiria que ficassem arquivados por cinco anos, a partir da data base da nota fiscal (14/6/10) . O TCU requer comprovação em 11/7/2017, três anos após terem sido eliminados (14/6/15) . O Grupo Master desconhece os termos do convênio celebrado pela Associação do Desenvolvimento Nacional com o MTur, razão pela qual dispensou os documentos;
e) os pagamentos foram feitos em dinheiro e de forma antecipada, pois os artistas exigem 50% antecipado e o restante antes do show. A maior prova da prestação do serviço é a mídia digital em anexo, que demonstra todas as apresentações;
f) em resposta à letra b (indícios de idoneidade e fraude) , relativa à divergência de dados na Nota Fiscal, o Grupo Master argumenta que se trata de erro material sanável na data da emissão. No mesmo documento, consta a data de 14/6/2010 no local para recebimento dos serviços (documento de aceite em anexo) . Em momento algum, o Grupo Master teria agido de forma fraudulenta, constando as duas datas na nota fiscal. Junta os AIDF 264/2009 e 467/2010, das notas fiscais 633 e 1096 (peças 34, p. 11-12) , que comprovariam a emissão das notas fiscais de 17/4/2009 a 17/4/2010 e de 14/6/2010 a 14/6/2011. A juntada dos elementos fornecidos pela Gráfica Pontal demonstrariam que o Grupo Master não teria cometido ilícito ou fraude, caracterizando sua boa-fé;
g) junta o comprovante de conta corrente mensal (notas de maio de 2010 e junho de 2010, peça 34, p. 8-10) , fornecida pela Prefeitura de Ituiutaba. Em 5/5/2010, teria sido emitida a NF 1.174, pela Prefeitura Municipal de Cachoeira Alta, de R$ 7.500,00; e outras duas de junho de 2.010 (NFs 1201 e 1202, de R$222.0000,00, pela Associação do Desenvolvimento Nacional - Canápolis Tênis Clube, em 11/6/2010, peça 34, p. 5-6; e de R$7.800,00, pela Prefeitura de Cachoeira Alta, em 28/6/2010) ; e
h) com as argumentações e provas documentais juntadas, o Grupo Master comprovaria que não pretendeu fraudar ou dar prejuízo ao erário. Requer que as alegações sejam recebidas em todo o seu teor e forma, especialmente com fundamento no art. 160 do RI/TCU.
7. A documentação encaminhada inclui, ainda, espelho do portal da Transparência (peça 34, p. 7) e extrato do simples nacional (peça 34, p. 13-14) . O DVD apresenta imagens do evento, incluindo futebol, apresentações artísticas, discursos e a movimentação dos munícipes na festa. Tais elementos não se prestam a elidir as questões suscitadas pelo Ministério Público junto ao TCU. 
CONCLUSÃO
8. No Parecer do MP/TCU, não se questiona a execução em si, mas aspectos atinentes ao valor efetivamente pago aos artistas e aos eventuais indícios de fraude na licitação e na quitação das despesas. O envio de fotografias e filmagens, a menção na nota fiscal e até a inspeção in loco pelo MTur não afastam tais indícios. A norma relacionada à comprovação de despesas exige que os documentos fiquem arquivados até cinco anos, contados do julgamento das contas e não da data base da nota fiscal. O Decreto 93.872 e demais normas de liquidação de despesas vedam o pagamento antecipado aos prestadores de serviço à Administração.
9. No extrato da conta corrente mensal, consta que a NF 1201 teria sido emitida em 11/6/2010 (peça 34, p. 8) , data coincidente com a aposta na própria NF 1201 (peça 34, p. 5) e que a empresa afirma estar equivocada. Assim, o elemento colacionado pela empresa comprova a tese da Procuradoria do TCU, ao invés de refutá-la. O conjunto probatório é extenso e o aceite, constando a data de 14/6/2010, em um canhoto isolado (peça 34, p. 6) , não possui o valor comprobatório conclusivo que a empresa pretende emprestar-lhe. O fato de as notas fiscais terem sido emitidas dentro do período de 17/4/2009 a 17/4/2010 e de 14/6/2010 a 14/6/2011 nada comprova em relação às questões suscitadas pelo Douto Representante do Ministério Público junto ao TCU.
10. Em face da análise promovida no item "Exame Técnico", propõe-se rejeitar as alegações de defesa apresentadas pela empresa Grupo Master Som Assessoria e Eventos Ltda., uma vez que não foram suficientes para sanear as irregularidades. 	Os argumentos de defesa tampouco lograram afastar o débito. Ademais, inexistem nos autos elementos que demonstrem a boa-fé ou a ocorrência de outros excludentes de culpabilidade. Suas contas devem, desde logo, ser julgadas irregulares, nos termos do art. 202, §6º, do Regimento Interno/TCU, procedendo-se à sua condenação em débito e à aplicação da multa prevista no art. 57 da Lei 8.443/1992. 
11. Apesar de os responsáveis Canápolis Tênis Clube - CTC, atual Associação do Desenvolvimento Nacional - ADN; e o seu então Presidente, Sr. Deon Gomes da Silva, CPF XXX.237.916-XX, terem tomado ciência dos expedientes que lhes foram encaminhados, tendo, inclusive, solicitado prorrogação de prazo, não atenderam à citação e não se manifestaram. Transcorrido o prazo regimental prorrogado (21/8/2017, Diretor da Diamb, peça 33) e mantendo-se inertes, impõe-se que sejam considerados revéis, dando-se prosseguimento ao processo, nos termos do art. 12, §3º, da Lei 8.443/1992. Diante da revelia e inexistindo nos autos elementos que permitam concluir pela ocorrência de boa-fé ou de outros excludentes de culpabilidade em suas condutas, propõe-se que suas contas sejam julgadas irregulares e que os responsáveis sejam condenados em débito, bem como que lhes seja aplicada a multa prevista no art. 57 da Lei 8.443/1992.
PROPOSTA DE ENCAMINHAMENTO 
12. Diante do exposto, submetem-se os autos à consideração superior, propondo: 
a) com fundamento nos arts. 1º, inciso I, 16, inciso III, alíneas "b" e "c", e §2º, letra "b" da Lei 8.443/1992 c/c os arts. 19 e 23, inciso III, da mesma Lei, e com arts. 1º, inciso I, 209, incisos II e III, e § 5º, inciso II, 210 e 214, inciso III, do Regimento Interno, que sejam julgadas irregulares as contas do Canápolis Tênis Clube - CTC, atual Associação do Desenvolvimento Nacional - ADN, CNPJ 04.217.441/0001-09; do Sr. Deon Gomes da Silva, ex-presidente da entidade, CPF XXX.237.916-XX; e do Grupo Master Ltda. ME, CNPJ 01.287.359/0001-60, e condená-los, solidariamente, ao pagamento da quantia de R$ 200.000,00, com a fixação do prazo de quinze dias, a contar das notificações, para comprovarem, perante o Tribunal (art. 214, inciso III, alínea "a", do Regimento Interno) , o recolhimento da dívida ao Tesouro Nacional, atualizada monetariamente e acrescida dos juros de mora, calculados a partir de 2/7/2010, até a data do recolhimento, na forma prevista na legislação em vigor, abatendo-se, na oportunidade, o valor já ressarcido (R$ 2.000,00) .
	VALOR ORIGINAL (Reais) 
	DATA DA OCORRÊNCIA

	200.000,00 (D) 
	2/7/2010

	2.000,00 (C) 
	9/12/2010

Valor atualizado até 6/9/2017: R$ 386.488,13
b) aplicar aos responsáveis Canápolis Tênis Clube - CTC, atual Associação do Desenvolvimento Nacional - ADN, CNPJ 04.217.441/0001-09; ao Sr. Deon Gomes da Silva, ex-presidente da entidade, CPF XXX.237.916-XX; e ao Grupo Master Ltda. ME, CNPJ 01.287.359/0001-60, individualmente, a multa prevista no art. 57 da Lei 8.443/1992 c/c o art. 267 do Regimento Interno, com a fixação do prazo de quinze dias, a contar das notificações, para comprovarem, perante o Tribunal (art. 214, inciso III, alínea "a", do Regimento Interno) , o recolhimento das dívidas ao Tesouro Nacional, atualizadas monetariamente desde a data do acórdão até a do efetivo recolhimento, se forem pagas após o vencimento, na forma da legislação em vigor;
c) autorizar, desde logo, nos termos do art. 28, inciso II, da Lei 8.443/1992, a cobrança judicial das dívidas, caso não atendidas as notificações;
d) autorizar o pagamento das dívidas em 36 parcelas mensais e consecutivas, nos termos do art. 26 da Lei 8.443/1992 c/c o art. 217 do Regimento Interno, fixando-lhes o prazo de quinze dias, a contar do recebimento da notificação, para comprovarem perante o Tribunal o recolhimento da primeira parcela, e de trinta dias, a contar da parcela anterior, para comprovarem os recolhimentos das demais parcelas, devendo incidir sobre cada valor mensal, atualizado monetariamente, os juros de mora devidos, na forma prevista na legislação em vigor;
e) alertar os responsáveis de que a falta de comprovação do recolhimento de qualquer parcela importará o vencimento antecipado do saldo devedor, nos termos do § 2º do art. 217 do Regimento Interno deste Tribunal;
f) encaminhar cópia da deliberação ao Procurador-Chefe da Procuradoria da República em Minas Gerais, nos termos do § 3º do art. 16 da Lei 8.443/1992 c/c o § 7º do art. 209 do Regimento Interno do TCU, para adoção das medidas que entender cabíveis, destacando que o inteiro teor da deliberação, incluindo relatório e voto, pode ser consultado no endereço www.tcu.gov.br/acordaos.
O MPTCU, representado pelo Procurador Júlio Marcelo de Oliveira, aquiesceu, em essência, ao encaminhamento proposto, com as seguintes considerações (peça 40) :
Trata-se da tomada de contas especial de responsabilidade, inicialmente, do então Canápolis Tênis Clube - CTC, atual Associação do Desenvolvimento Nacional - ADN, e do sr. Deon Gomes da Silva, ex-presidente da entidade (peça 1, pp. 325 e 401) , instaurada em virtude de irregularidades na execução físico-financeira do Convênio MTur 234/2010 (Siconv 732829) , celebrado em 28/4/2010, no valor total de R$ 222.000,00 (concedente: R$ 200.000,00, convenente: R$ 22.000,00) , com vistas a incentivar o turismo, por meio da implementação do projeto intitulado "25º Futval - Carnaval fora de época de Gurinhatã", a se realizar no período de 30/4 a 2/5/2010 (peça 1, pp. 7, 43/79, 97 e 397/400) , com vigência até 30/9/2010 (peça 1, pp. 55, 101 e 119) .
O plano de trabalho aprovado previa diversas etapas/fases, a saber (peça 1, pp. 213, 221, 231 e 265, e peça 16) :
 (gráfico já transcrito) 
Os recursos federais (R$ 200.000,00) foram creditados na conta específica em 30/6/2010, ou seja, quase dois meses após a data da realização do evento (peças 1, p. 99, e 12, p. 3) .
O órgão concedente realizou vistoria nos dias 1º e 2/5/2010, isto é, durante o evento, e atestou a realização do 25º Futval (Relatório de Supervisão in loco 156/2010, de 5/5/2010, peça 1, pp. 81/95) , destacando que houvera contratação de bandas [Banana com Cevada, Tchakabum e Só Pirraça, peça 1, pp. 239/55], mas que não fora plenamente executada a etapa/fase 3, pois foram identificadas apenas seis das oito tendas previstas no plano de trabalho aprovado (peça 1, pp. 91/5) .
O sr. Deon Gomes da Silva aduziu a prestação de contas em 22/3/2012 (peças 1, pp. 141/257, e 9, pp. 5/106 e 150) , merecendo destaque a Relação de Pagamentos Efetuados, que registra a integralidade dos dispêndios (R$ 222.000,00) em favor da empresa Grupo Master Ltda. ME (Master Som Assessoria e Eventos, peça 1, p. 223) , o contrato firmado entre o convenente e o referido grupo (Contrato 1/2010 - CTC, de 29/4/2010, R$ 222.000,00, peça 1, pp. 239/55) e a Nota Fiscal 1201, emitida pelo Grupo Master em 11/6/2010, também no valor de R$ 222.000,00 (peça 1, p. 257) . 
O Relatório de TCE Complementar 38/2016 (peça 1, pp. 371/9) quantificou o dano ao erário em R$ 200.000,00 e apontou, como causa da não aprovação das contas, irregularidades na execução física e financeira do objeto, "conforme verificado no processo e na Nota Técnica de Análise Financeira 8/2015" (peça 1, pp. 307/21) .
Instruindo o feito, a Secretaria de Controle Externo no Estado de Minas Gerais - Secex/MG promoveu diligências e obteve cópia integral da prestação de contas (peças 5 e 8/9) e dos extratos bancários (peças 6 e 11/2) .
Após exame dos elementos trazidos ao processo, a unidade técnica propôs ao Tribunal, em pareceres uniformes, arquivar a presente tomada de contas especial, tendo em vista, essencialmente, que (peças 14/5) : 
a) o fiscal do ministério atestou a apresentação das bandas Tchakabum e Só Pirraça (peça 1, p. 261) ;
b) o convenente não encaminhou material original que identificasse a apresentação da banda Banana com Cevada no dia 30/4/2010 (peça 1, p. 261) ;
c) não foram comprovadas 2 (duas) das 8 (oito) tendas previstas (peça 1, p. 263) ;
d) os extratos bancários mostram o depósito da contrapartida de R$ 22.000,00 em 31/7/2009 [1º/6/2010] (peça 12, p. 3) , e a devolução de R$ 2.000,00 [em 9/12/2010], conforme Guia de Recolhimento da União, à peça 9, p. 51;
e) quanto ao fato de o valor obtido no pregão presencial corresponder ao valor exato do convênio, ou seja, R$ 222.000,00 (peças 1, p. 309, e 9, p. 91) , não há elementos para duvidar da correção do certame licitatório por parte da convenente. Objetivamente, o Grupo Master Ltda. venceu a licitação com o preço inicial de R$ 222.500,00 e, na etapa de negociações, reduziu o preço até a quantia de R$ 222.000,00, conforme se depreende da Ata de Pregão Presencial 1/2010 (peça 9, pp. 90/1) ;
f) além disso, segundo o contrato social da vencedora do certame (Grupo Master Ltda.) , na versão da quarta alteração - Cláusula Terceira (peça 9, pp. 80/2) , o objetivo social da sociedade refere-se à divulgação e à promoção de eventos (carro de som e telão) . No Município de Ituiutaba/MG, a sociedade recebeu o alvará de funcionamento para a atividade principal de propaganda e publicidade, inclusive promoção de vendas, planejamento de campanhas, promoção de eventos, etc. (peça 9, p. 88) . Dessa forma, não parece que esse fato tenha prejudicado a execução do objeto conveniado;
g) o contrato celebrado entre o Canápolis Tênis Clube e o Grupo Master Ltda. (peça 1, pp. 239/55) não indica o pagamento de serviço de agenciamento dos artistas, mas estipulou o valor dos cachês de cada atração (peça 1, p. 243) ;
h) o fato de ter havido apresentação de propostas antes da assinatura do termo de convênio revela, na verdade, que o postulante aos recursos federais se antecipou no sentido de iniciar os procedimentos licitatórios antes mesmo de obter a garantia formal dos recursos financeiros pleiteados. Assim, não se vê a ocorrência como causadora de danos que justificassem a abertura do processo de tomada de contas especial;
i) os artistas foram contratados no âmbito de procedimento licitatório. As participantes da licitação discriminaram, nas respectivas propostas, as atrações artísticas que pretendiam apresentar, caso lograssem êxito no certame;
j) a assinatura do contrato antes da assinatura do convênio mostra que a licitação se iniciou sem que o convenente tivesse a garantia formal de que os recursos federais seriam repassados. Neste caso, sem as verbas federais, restaria ao convenente realizar o evento com recursos próprios, com recursos de outras fontes, ou até mesmo suspender a licitação por falta de recursos;
k) embora a nota fiscal não esteja identificada com o número do convênio (peças 1, p. 313, e 9, p. 106) , ela contempla os serviços descritos no Contrato 1/2010-CTC (peça 9, pp. 95/103) , permitindo estabelecer o nexo entre o documento fiscal e os serviços prestados, condizentes com o objeto do ajuste;
l) a única pendência verificada no relatório de visita in loco refere-se à falta de comprovação de despesas relacionadas a duas tendas, de oito previstas. Assim, o montante do débito seria equivalente a R$ 2.000,00, considerando que o preço de cada tenda corresponde a R$ 1.000,00 (nota fiscal à peça 9, p. 106) , mas consta nos autos que a convenente recolheu as importâncias de R$ 2.000,00 e R$ 68,81 em 9/12/2010 e 9/3/2012, respectivamente, conforme item 6.1 do Relatório de Auditoria [SFC/MTFC] 670/2016 (peça 1, pp. 414, 215 e 219) ;
m) o MTur comprovou a realização das festividades dentro da normalidade esperada e de acordo com o plano de trabalho aprovado, não nos parecendo, agora, correta a glosa sugerida na Nota Técnica de Análise Financeira 8/2015 (peça 1, pp. 307/21) e no Relatório do Tomador de Contas Especial (peça 1, pp. 371/9) ;
n) não se vislumbra, pois, nesta TCE, a existência de elementos fáticos suficientes a comprovar a ocorrência de dano na execução do convênio, considerando-se que as irregularidades apontadas pelo MTur e pela CGU/MG não prejudicaram a execução do objeto acordado, tendo, inclusive, o órgão concedente confirmado a execução física do evento de forma satisfatória;
o) considerando que o exame da ocorrência que ensejou a instauração da presente tomada de contas especial não evidenciou dano ao erário e, ainda, que o processo se encontra pendente de citação válida neste Tribunal, cabe propor, desde logo, o arquivamento do processo, sem julgamento de mérito, por ausência dos pressupostos de constituição e de desenvolvimento válido e regular do processo.
O Ministério Público de Contas ponderou que o exame dos autos permitira verificar o seguinte (peça 17) :
a) o valor de locação de duas tendas foi restituído, consoante Guia de Recolhimento da União (R$ 2.000,00, em 9/12/2010, peças 1, pp. 215, 315, 342 e 347, e 9, pp. 50/1) ;
b) poder-se-ia entender que restou provada a apresentação da Banda Banana com Cevada (R$ 49.500,00) , conforme fotografias às peças 1, pp. 149/51, e 9, pp. 16/7, e notícia publicada à peça 9, p. 48.
Com as vênias de estilo, porém, o Ministério Público de Contas dissentiu da proposição da unidade técnica de arquivamento do feito, por entender que não restara comprovada a boa e regular aplicação dos recursos transferidos pelo Ministério do Turismo. Propôs, então, a citação solidária do então Canápolis Tênis Clube (atual Associação do Desenvolvimento Nacional) , do sr. Deon Gomes da Silva (ex-presidente da entidade) e do Grupo Master Ltda. ME, pela importância de R$ 200.000,00 (data de origem: 2/7/2000, peça 1, p. 223) , ante a não comprovação do nexo de causalidade entre os recursos federais transferidos e as despesas indicadas na prestação de contas, haja vista (peça 17) :
a) a não comprovação do efetivo recebimento do cachê por parte das bandas, contrariando o disposto na Cláusula Décima Terceira, Parágrafo Primeiro, alínea "g", do Convênio MTur 234/2010, segundo a qual deveria compor a prestação de contas, entre outros elementos (peça 1, p. 69) :
"g) documento comprobatório do efetivo recebimento do cachê por parte dos artistas, e/ou bandas, e/ou grupos, emitido pelo contratante dos mesmos;" 
b) os indícios de inidoneidade/fraude da Nota Fiscal 1201, do Grupo Master Ltda., emitida em 11/6/2010, embora a respectiva Autorização para Impressão do Documento Fiscal - AIDF 467/2010 somente tenha sido concedida pela Prefeitura de Ituiutaba/MG em 14/6/2010 e a impressão do talonário pela Gráfica Pontal (CNPJ 20.729.232/0001-92) também somente tenha ocorrido no dia 14/6/2010, conforme se verifica no rodapé do referido documento (peça 1, p. 257) . 
Vossa Excelência determinou a realização das citações (peça 18) .
Os ofícios de citação descreveram os fatos controvertidos nos moldes a seguir (peças 21/6) :
"2. O débito é decorrente da não comprovação do nexo de causalidade entre os recursos federais transferidos e as despesas indicadas na prestação de contas, considerando que: 
a) não foram apresentados os recibos de pagamentos aos artistas contratados por intermédio do Grupo Master Ltda., e que atuaram no evento, constando o valor efetivamente pago, contrariando o disposto na Cláusula Décima Terceira, Parágrafo Primeiro, alínea 'g', do Convênio MTur 234/2010 (Siconv 732829) ; 
b) a Nota Fiscal 1201, do Grupo Master Ltda., no valor de R$ 220.000,00 (duzentos e vinte mil reais) , foi emitida em 11/6/2010, embora a respectiva Autorização para Impressão de Documento Fiscal - AIDF 467/2010 somente tenha sido concedida pela Prefeitura de Ituiutaba/MG em 14/6/2010 e a impressão do talonário pela Gráfica Pontual [Pontal] (CNPJ 20.729.232/0001-92) também tenha ocorrido no dia 14/6/2010, o que demonstra indícios de idoneidade e fraude.
2.1. Encaminho, como subsídio, cópia do parecer do MP/TCU (Peça 17) ; os dados da Nota Fiscal 1201 (Peça 1, fl. 57 e Peça 9, fl. 106) ; e o Convênio 732829/2010 (Peça 1, fls. 43 a 79) .
 (...) 
Responsáveis solidários:
ASSOCIAÇÃO DO DESENVOLVIMENTO NACIONAL - CNPJ: 04.217.441/0001-09
Deon Gomes da Silva - CPF: XXX.237.916-XX
GRUPO MASTER LTDA. - ME - CNPJ: 01.287.389/0001-60
Cofre credor: TESOURO NACIONAL, recolher mediante GRU, código 13902-5.
Valor histórico do débito e da quantia eventualmente ressarcida, bem como a respectiva data de ocorrência:
Débito:
R$ 200.000,00, em 2/7/2010
Valor desta dívida atualizada monetariamente até 11/7/2017: R$ 310.740,00."
O Grupo Master apresentou defesa (peças 27 e 34) . A sr.ª Erilma Bernardes Ramos e o sr. Deon Gomes da Silva, ex-presidentes da Associação do Desenvolvimento Nacional, solicitaram e obtiveram prorrogação de prazo para apresentação da defesa (peças 31 e 33) , contudo, não mais se pronunciaram nos autos.  
A unidade técnica opina, em uníssono, no sentido de (peças 35/7) : 
"a) com fundamento nos arts. 1º, inciso I, 16, inciso III, alíneas 'b' e 'c', e § 2º, letra 'b', da Lei 8.443/1992 c/c os arts. 19 e 23, inciso III, da mesma Lei, e com arts. 1º, inciso I, 209, incisos II e III, e § 5º, inciso II, 210 e 214, inciso III, do Regimento Interno, que sejam julgadas irregulares as contas do Canápolis Tênis Clube - CTC, atual Associação do Desenvolvimento Nacional - ADN, CNPJ 04.217.441/0001-09; do Sr. Deon Gomes da Silva, ex-presidente da entidade, CPF XXX.237.916-XX; e do Grupo Master Ltda. ME, CNPJ 01.287.359/0001-60, e condená-los, solidariamente, ao pagamento da quantia de R$ 200.000,00, com a fixação do prazo de quinze dias, a contar das notificações, para comprovarem, perante o Tribunal (art. 214, inciso III, alínea 'a', do Regimento Interno) , o recolhimento da dívida ao Tesouro Nacional, atualizada monetariamente e acrescida dos juros de mora, calculados a partir de 2/7/2010, até a data do recolhimento, na forma prevista na legislação em vigor, abatendo-se, na oportunidade, o valor já ressarcido (R$ 2.000,00) .
	VALOR ORIGINAL (Reais) 
	DATA DA OCORRÊNCIA

	200.000,00 (D) 
	2/7/2010

	2.000,00 (C) 
	9/12/2010

b) aplicar aos responsáveis Canápolis Tênis Clube - CTC, atual Associação do Desenvolvimento Nacional - ADN, CNPJ 04.217.441/0001-09; ao Sr. Deon Gomes da Silva, ex-presidente da entidade, CPF XXX.237.916-XX; e ao Grupo Master Ltda. ME, CNPJ 01.287.359/0001-60, individualmente, a multa prevista no art. 57 da Lei 8.443/1992 c/c o art. 267 do Regimento Interno, com a fixação do prazo de quinze dias, a contar das notificações, para comprovarem, perante o Tribunal (art. 214, inciso III, alínea 'a', do Regimento Interno) , o recolhimento das dívidas ao Tesouro Nacional, atualizadas monetariamente desde a data do acórdão até a do efetivo recolhimento, se forem pagas após o vencimento, na forma da legislação em vigor;
c) autorizar, desde logo, nos termos do art. 28, inciso II, da Lei 8.443/1992, a cobrança judicial das dívidas, caso não atendidas as notificações;
d) autorizar o pagamento das dívidas em 36 parcelas mensais e consecutivas, nos termos do art. 26 da Lei 8.443/1992 c/c o art. 217 do Regimento Interno, fixando-lhes o prazo de quinze dias, a contar do recebimento da notificação, para comprovarem perante o Tribunal o recolhimento da primeira parcela, e de trinta dias, a contar da parcela anterior, para comprovarem os recolhimentos das demais parcelas, devendo incidir sobre cada valor mensal, atualizado monetariamente, os juros de mora devidos, na forma prevista na legislação em vigor;
e) alertar os responsáveis de que a falta de comprovação do recolhimento de qualquer parcela importará o vencimento antecipado do saldo devedor, nos termos do § 2º do art. 217 do Regimento Interno deste Tribunal;
f) encaminhar cópia da deliberação ao Procurador-Chefe da Procuradoria da República em Minas Gerais, nos termos do § 3º do art. 16 da Lei 8.443/1992 c/c o § 7º do art. 209 do Regimento Interno do TCU, para adoção das medidas que entender cabíveis, destacando que o inteiro teor da deliberação, incluindo relatório e voto, pode ser consultado no endereço www.tcu.gov.br/acordaos."
As razões do convencimento da Secex/MG são as que seguem (peça 35) :
a) em suas alegações de defesa, o Grupo Master alega, em resumo, que:
"a) a execução não comportou nenhum defeito, tendo sido encaminhadas ao proponente, além dos documentos solicitados pelo TCU, fotografias e filmagens que demonstrariam a execução;
b) não subsistiria motivo para suscitar indícios de inidoneidade e/ou fraude quanto ao objeto constatado in loco pela fiscalização do ministério nem para glosar o que foi contratado e executado de acordo com o previsto;
c) a Nota Fiscal 1201 informa que o show da Banda Banana com Cevada foi realizado no dia 30/4/2010, conforme mídia digital em anexo e de acordo com as especificações autorizadas;
d) a maioria dos documentos requeridos pelo TCU foi dispensada dos arquivos da empresa, pois a norma exigiria que ficassem arquivados por cinco anos, a partir da data base da nota fiscal (14/6/2010) . O TCU requer comprovação em 11/7/2017, três anos após terem sido eliminados (14/6/2015) . O Grupo Master desconhece os termos do convênio celebrado pela Associação do Desenvolvimento Nacional com o MTur, razão pela qual dispensou os documentos;
e) os pagamentos foram feitos em dinheiro e de forma antecipada, pois os artistas exigem 50% antecipado e o restante antes do show. A maior prova da prestação do serviço é a mídia digital em anexo, que demonstra todas as apresentações;
f) em resposta à letra 'b' (indícios de idoneidade e fraude) , relativa à divergência de dados na nota fiscal, o Grupo Master argumenta que se trata de erro material sanável na data da emissão. No mesmo documento, consta a data de 14/6/2010 no local para recebimento dos serviços (documento de aceite em anexo) . Em momento algum, o Grupo Master teria agido de forma fraudulenta, constando as duas datas na nota fiscal. Junta os AIDF 264/2009 e 467/2010, das notas fiscais 633 e 1096 (peças 34, p. 11-12) , que comprovariam a emissão das notas fiscais de 17/4/2009 a 17/4/2010 e de 14/6/2010 a 14/6/2011. A juntada dos elementos fornecidos pela Gráfica Pontal demonstraria que o Grupo Master não teria cometido ilícito ou fraude, caracterizando sua boa-fé;
g) junta o comprovante de conta corrente mensal (notas de maio de 2010 e junho de 2010, peça 34, p. 8-10) , fornecido pela Prefeitura de Ituiutaba. Em 5/5/2010, teria sido emitida a NF 1174, pela Prefeitura Municipal de Cachoeira Alta, de R$ 7.500,00; e outras duas de junho de 2010 (NFs 1201 e 1202, de R$ 222.0000,00, pela Associação do Desenvolvimento Nacional - Canápolis Tênis Clube, em 11/6/2010, peça 34, p. 5-6; e de R$ 7.800,00, pela Prefeitura de Cachoeira Alta, em 28/6/2010) ; e
h) com as argumentações e provas documentais juntadas, o Grupo Master comprovaria que não pretendeu fraudar ou dar prejuízo ao erário. Requer que as alegações sejam recebidas em todo o seu teor e forma, especialmente com fundamento no art. 160 do RI/TCU."
b) a documentação encaminhada pelo Grupo Master inclui espelho do portal da Transparência (peça 34, p. 7) e extrato do simples nacional (peça 34, pp. 13/4) . O DVD apresenta imagens do evento, incluindo futebol, apresentações artísticas, discursos e movimentação dos munícipes na festa;
c) no parecer do Ministério Público [peça 17], não se questiona a execução em si, mas aspectos atinentes ao valor efetivamente pago aos artistas e aos eventuais indícios de fraude na licitação e na quitação das despesas. O envio de fotografias e filmagens, a menção na nota fiscal e até a inspeção in loco pelo MTur não afastam tais indícios. A norma relacionada à comprovação de despesas exige que os documentos fiquem arquivados até cinco anos, contados do julgamento das contas, e não da data base da nota fiscal. O Decreto 93.872/1986 e as demais normas de liquidação de despesas vedam o pagamento antecipado aos prestadores de serviço à Administração;
d) no extrato da conta corrente mensal [emitido pela Secretaria Municipal de Fazenda, Administração e Recursos Humanos de Ituiutaba/MG, município onde tem sede o Grupo Master], consta que a NF 1201 teria sido emitida em 11/6/2010 (peça 34, p. 8) , data coincidente com a aposta na própria NF 1201 (peça 34, p. 5) e que a empresa afirma estar equivocada. Assim, o elemento colacionado pela empresa comprova a tese da Procuradoria do TCU, ao invés de refutá-la. O conjunto probatório é extenso e o aceite, constando a data de 14/6/2010, em um canhoto isolado (peça 34, p. 6) , não possui o valor comprobatório conclusivo que a empresa pretende emprestar-lhe. O fato de as notas fiscais terem sido emitidas dentro do período de 17/4/2009 a 17/4/2010 e de 14/6/2010 a 14/6/2011 nada comprova em relação às questões suscitadas pelo representante do Ministério Público;
e) nos autos, inexistem elementos que demonstrem a boa-fé dos responsáveis ou a ocorrência de outros excludentes de culpabilidade. Suas contas devem, desde logo, ser julgadas irregulares, nos termos do artigo 202, § 6º, do Regimento Interno/TCU, procedendo-se à sua condenação em débito e à aplicação da multa prevista no artigo 57 da Lei 8.443/1992. 
II
No Sistema CNPJ, a situação cadastral da Associação do Desenvolvimento Nacional é "Baixada"/"EXTINCAO P/ ENC LIQ VOLUNTÁRIA" (peças 1, p. 401, e 38) , mas, nos termos do Acórdão 1512/2015-TCU-Primeira Câmara (in Boletim de Jurisprudência TCU 73/2015) :
"A situação de 'baixa' de empresa no Sistema CNPJ da Receita Federal não indica, necessariamente, o fim da personalidade jurídica, que somente ocorre após a liquidação da sociedade e o cancelamento de sua inscrição no órgão competente (art. 51 do Código Civil) . Na ausência de provas de sua liquidação, a pessoa jurídica pode ser responsabilizada pelo TCU."
Como a citação da entidade foi endereçada à sr.ª Erilma Bernardes Ramos (peça 21) , que consta no CNPJ como representante legal da associação (peças 1, p. 335, e 38) , o Ministério Público de Contas entende que a citação da ADN foi regular.
Sobre o mérito da defesa aduzida pelo Grupo Master, de fato, o aceite da Nota Fiscal 1201 em 14/6/2010 (canhoto à peça 34, p. 6) não é suficiente para descaracterizar a emissão do documento fiscal no dia 11/6/2010 (peça 34, p. 5) , visto que:
a) a respectiva Autorização para Impressão de Documento Fiscal - AIDF 467/2010 somente foi concedida pela Prefeitura de Ituiutaba/MG em 14/6/2010;
b) a impressão do talonário pela Gráfica Pontal também ocorreu no dia 14/6/2010;
c) a Secretaria Municipal de Fazenda, Administração e Recursos Humanos de Ituiutaba/MG tem registro da emissão da NF 1201 no dia 11/6/2010, conforme extrato da conta corrente mensal (peça 34, pp. 8 e 10) ;
d) o prazo de validade da nota fiscal (14/6/2011) , isto é, um ano, reforça a ideia de que a emissão somente poderia ocorrer, realmente, a partir de 14/6/2010;
e) a AIDF 1096/2010, da Gráfica Pontal, que indica o Grupo Master como "estabelecimento usuário" e as notas fiscais "001201 a 001250" como "documentos a serem impressos", data de 14/6/2010 e indica que essas notas fiscais seriam válidas para uso até 14/6/2011, conforme AIDF 467/2010 (peça 34, p. 11) .
O argumento de que houve mero erro material no preenchimento do documento fiscal, embora factível, não deve ser aceito, por falta de maiores elementos de prova de que o erro foi involuntário e de que medidas foram adotadas na tentativa de eventual correção da falha e de retificação do documento, de modo a preservar sua idoneidade. 
Nesse cenário, considerando que "comprovantes de despesa inidôneos não podem ser admitidos como prova do gasto público" (Acórdão 1856/2007-TCU-Segunda Câmara) , o MP de Contas adere à proposição da unidade técnica, pela rejeição integral das alegações de defesa. 
Caso Vossa Excelência entenda que a nota fiscal trazida ao processo é idônea, sugere-se que a condenação dos responsáveis solidários deva alcançar a importância de R$ 123.000,00 (data de origem: 2/7/2000, peças 1, p. 223, e 12, p. 3) , pois não foram apresentados documentos que comprovem o recebimento de cachê pelas bandas que atuaram no evento e o valor efetivamente pago a elas, lembrando que a Nota Fiscal 1201 detalha o que segue (peça 34, p. 5) :
	BANDA
	VALOR (R$) 

	Banana com Cevada
	49.500,00

	Tchakabum
	49.500,00

	Só Pirraça
	24.000,00

	- 
	123.000,00

Como destacado no parecer anterior (peça 17) , a não apresentação dos recibos assinados pelos artistas impossibilita a formação do nexo causal entre os recursos federais e o objeto eventualmente executado, pois não há como verificar se o dinheiro público foi, de fato, aplicado no fim avençado. 
A empresa intermediária, no caso, o Grupo Master, serve apenas para aumentar os custos das contratações. A ausência de recibo dos cachês confirma esse indício, pois é muito provável que os valores repassados aos artistas sejam bem menores que os pagos à empresa intermediária, ou que, talvez, sequer tenham sido repassados, pois a falta dos recibos impede afirmar que os artistas receberam algum pagamento à conta de recursos públicos.
A falta de demonstração desses pagamentos impede o reconhecimento de vínculo entre os festejos e os dispêndios realizados com recursos do convênio. Não se trata, deve-se destacar, do descumprimento de norma procedimental ou de menor relevância. Cuida-se, isto sim, de desrespeito a regra cujo objetivo básico consiste em assegurar a aplicação dos recursos na finalidade acordada.
Cumpre ressaltar que o Convênio 234/2010, ora em exame, previa a obrigação de o convenente apresentar ao concedente (Cláusula Décima Terceira, Parágrafo Segundo, peça 1, p. 71) :
"c) (...) cópia dos termos de contratos firmados com terceiros para a consecução do objeto conveniado e documentação comprobatória de sua execução;"
Merece destaque, também, a assertiva do Grupo Master Ltda., em sede de alegações de defesa, de que "os pagamentos efetuados com as bandas foram feitos em dinheiro e antecipado, uma vez que as mesmas exigem um pagamento de 50% antecipado e o outro antes de prestar o serviço contratado, ou seja, antes do show" (peça 34, p. 3) . Ora, fica a dúvida: como os recursos federais somente foram creditados na conta específica em 30/6/2010 e sacados em 2/7/2010, mediante débito autorizado (peça 12, p. 3) , e o evento foi realizado no período de 30/4 a 2/5/2010 (peça 1, pp. 7 e 398) , vale dizer, cerca de um mês antes do repasse federal, com que recursos os artistas foram pagos, se exigiram pagamentos totalmente antecipados, antes do show? Com os recursos federais, certamente não o foram.
III
 Em face do exposto, o Ministério Público de Contas adere à proposição oferecida pela Secex/MG (peças 35/7) , com os seguintes ajustes na proposta de encaminhamento à peça 35, item 12:
a) nas alíneas "a" e "b":
a.1) substituir a expressão "Canápolis Tênis Clube - CTC, atual Associação do Desenvolvimento Nacional - ADN", por "Associação do Desenvolvimento Nacional", que é o nome/razão social ora em vigor (peças 1, pp. 325 e 401, e 38) ;
a.2) retificar o CNPJ do Grupo Master Ltda. ME, de "01.287.359/0001-60" para "01.287.389/0001-60" (peças 28, pp. 1/2, e 39) ;
b) na alínea "d", alusiva ao recolhimento parcelado da dívida, excluir a previsão de juros de mora sobre o valor da multa, por falta de amparo legal, considerando que, a teor do disposto na Lei Orgânica/TCU:
"Art. 59. O débito decorrente de multa aplicada pelo Tribunal de Contas da União nos termos do art. 57 desta Lei, quando pago após o seu vencimento, será atualizado monetariamente na data do efetivo pagamento."
Sucessivamente, o MP de Contas propõe que a condenação dos responsáveis solidários (Associação do Desenvolvimento Nacional, Deon Gomes da Silva e Grupo Master Ltda. ME) totalize a importância de R$ 123.000,00 (data de origem: 2/7/2000) .

8.1. Francisco Roberto Rangel (35621/OAB-MG) e outros, representando Grupo Master Ltda.

Procurador Júlio Marcelo de Oliveira.

TOMADA DE CONTAS ESPECIAL. CONVÊNIO. INCENTIVO AO TURISMO. NÃO COMPROVAÇÃO DA BOA E REGULAR APLICAÇÃO DOS RECURSOS. CONTRATAÇÃO DIRETA DE ARTISTAS. APRESENTAÇÃO DE DOCUMENTO FISCAL INIDÔNEO. AUSÊNCIA DE NEXO DE CAUSALIDADE. CITAÇÃO DO CONVENENTE E DA EMPRESA CONTRATADA. REVELIA DO CONVENENTE. REJEIÇÃO DAS ALEGAÇÕES DE DEFESA DA EMPRESA. CONTAS IRREGULARES. SOLIDARIEDADE. DÉBITO.

TOMADA DE CONTAS ESPECIAL (TCE)

Secretaria de Controle Externo de Tomada de Contas Especial (SecexTCE).

Trata-se de Tomada de Contas Especial instaurada pelo Ministério do Turismo (MTUR) contra Canápolis Tênis Clube, atual Associação do Desenvolvimento Nacional (ADN) , e Deon Gomes da Silva, ex-presidente da entidade, em razão de irregularidades na execução físico-financeira do Convênio 234/2010 (Siconv 732829) , cujo objeto era realização do 25º Futval, carnaval fora de época de Gurinhatã/MG.
O ajuste esteve vigente de 30/4 a 30/9/2010 e previu o repasse, pela União, de R$ 200.000,00, o que se deu por meio da ordem bancária 2010OB800929 (peça 1, p. 99) , com crédito na conta corrente específica em 30/6/2010 (peça 12, p. 3) .
O MTUR realizou vistoria durante o evento, registrada no Relatório de Supervisão in loco 156/2010 (peça 1, p. 81-95) . Ao tempo em que atestou a execução física do objeto e o atingimento dos resultados esperados, consignou a não comprovação de duas das oito tendas especificadas no plano de trabalho. 
A prestação de contas do convenente foi reprovada por irregularidades na execução física e financeira do objeto, explicitadas na Nota Técnica de Análise Financeira 8/2015 (peça 1, p. 307-321) , a saber: (i) não comprovação da apresentação da banda Banana com Cevada (R$ 49.500,00) ; (ii) não comprovação de duas tendas (R$ 2.000,00) ; (iii) irregularidades nas cotações de empresa para contratação da empresa produtora do evento; (iv) realização de gastos com o agenciamento de artistas tendo por base declaração de exclusividade; (v) apresentação de nota fiscal sem indicação do número do convênio e atesto.
Instaurada a TCE, o Ministério concluiu pela ocorrência de dano ao Erário, na integralidade dos valores transferidos, sob a responsabilidade do convenente e seu ex-presidente (peça 1, p. 371-379) .
O controle interno manifestou-se pela irregularidade das contas (peça 1, p. 411-418) .
No âmbito do TCU, a Associação do Desenvolvimento Nacional (ADN) , Deon Gomes da Silva e a empresa Grupo Master Ltda.-ME, contratada para a promoção integral do evento, foram chamados a apresentar alegações de defesa em vista da não comprovação do nexo de causalidade entre os recursos transferidos e as despesas realizadas, especificando-se as seguintes ocorrências (peças 21-23) :
a) não apresentação dos recibos de pagamento aos artistas contratados, o que contraria o previsto na Cláusula 13ª, §1ª, alínea "g", do Convênio 234/2010 (Siconv 732829) ; e
b) emissão da Nota Fiscal 1201 em 11/6/2010, pelo Grupo Master Ltda.-ME, no valor de R$ 220.000,00, embora a Autorização para Impressão de Documento Fiscal (AIDF) 467/2010 somente tenha sido concedida em 14/6/2010 e a impressão do talonário pela Gráfica Pontual (CNPJ 20.729.232/0001-92) também tenha ocorrido em 14/6/2010, o que sugere inidoneidade e fraude. 
Em que pese a prorrogação de prazo para envio das defesas, a ADN e Deon Gomes da Silva mantiveram-se silentes, assumindo a revelia, para todos os efeitos, como previsto no art. 12, § 3º, da Lei 8.443/1992 (peças 27-33) . 
O Grupo Master Ltda. apresentou alegações de defesa, por meio das quais arguiu que: (i) a realização do evento foi atestada pelo MTUR e comprovada por meio de fotos e vídeos; (ii) a nota fiscal apresentada pela empresa compreende todos os serviços prestados, inclusive os shows artísticos; (iii) a nota fiscal emitida foi arquivada pela empresa durante cinco anos, como exige a legislação específica, tendo sido eliminada após esse prazo; (iv) os pagamentos para as atrações artísticas foram em dinheiro e ocorreram antecipadamente, como usualmente exigido; (v) a divergência apontada pelo TCU na NF 1201 decorre de erro material na data de emissão, conforme documentação juntada (peça 34) .
A Secex-MG refuta as alegações da empresa. Aduz que, além de não ter comprovado o valor pago aos artistas, deixou de ser observado o previsto no art. 3º, § 4º, da Portaria Interministerial 127/2008, que determina a manutenção dos documentos comprobatórios de despesa realizada com recursos públicos por cinco anos a contar da aprovação da prestação de contas pelo TCU. 
Sobre a inconsistência verificada na NF 1201, conclui que os documentos trazidos pelo Grupo Master Ltda. não o socorrem, mas ratificam a tese do MPTCU de que o documento apresentado era inidôneo, visto ter sido emitido sem a necessária autorização.
A unidade técnica conclui pela irregularidade das contas e condenação solidária da ADN, de Deon Gomes da Silva e do Grupo Master Ltda., por todo o montante transferido, imputando-lhes multa individual, nos termos previstos nos arts. 16, inciso III, alíneas 'b' e 'c', e 57 da Lei 8.443/1992.
O Parquet aquiesceu ao encaminhamento proposto. 
Acolho os pareceres emitidos nos autos como razões de decidir, sem prejuízo das considerações adicionais que passo a expor.
Cabe ao gestor comprovar a regular aplicação dos recursos públicos a ele disponibilizado, o que decorre do mandamento contido no art. 70, parágrafo único, da Constituição Federal. 
No caso que se analisa, o nexo de causalidade entre os valores geridos e as despesas incorridas está prejudicado em vista da emissão do documento fiscal comprobatório fora da validade autorizada pelo município (peça 34, p. 5 e 11) . Cito, nesse sentido, os Acórdão 1933/2007-TCU-Plenário, 3.980/2019-Primeira Câmara e 3.872/2011-Segunda Câmara, dentre outros.
 Não obstante isso, a realização do evento e as apresentações artísticas, contratadas diretamente pelo Grupo Master Ltda., tendo por base cartas de exclusividade para dia e horário específico, sem a comprovação dos valores efetivamente recebidos pelas bandas e artistas, seria suficiente para macular a prestação de contas. 
Por meio do Acórdão 936/2019-TCU-Plenário, o Tribunal asseverou que, muito embora não seja possível firmar entendimento de que as cartas de exclusividade, para a realização de eventos apenas em data e local específico, não caracterizam inviabilidade de competição, a apresentação de tais instrumentos, desacompanhados de comprovação dos valores cobrados pelos artistas, a título de cachê, não elidem eventual débito na aplicação de recursos federais. 
A análise do caso concreto deve nortear a deliberação desta Corte. 
Como restou demonstrado, o montante ajustado para cumprimento do objeto (R$ 200.000,00) foi transferido em 30/6/2010, enquanto o pagamento aos artistas, no valor informado de R$ 123.000,00, mas não comprovado, deu-se anteriormente ao evento, realizado entre os dias 30/4 e 2/5/2010, e o comprovante fiscal inidôneo foi emitido em 11/6/2010. Essa discrepância permite concluir que o evento não foi suportado pelos recursos federais transferidos. 
Assim, julgo irregulares as contas da Associação do Desenvolvimento Nacional, de Deon Gomes da Silva e do Grupo Master Ltda., com fulcro no art. 16, III, 'b' e 'd', da Lei 8.443/1992, imputo-lhes débito correspondente a todo o montante transferido por força do Convênio 234/2010 (Siconv 732829) , descontando-se R$ 2.000,00 restituídos em 9/12/2010 (peças 1, p. 215) , o que corresponde a R$ 332.052,84, em 6/8/2019, sem juros.
Aplico-lhes, ainda, a multa individual prevista no artigo 57 da Lei 8.443/1992.
Ante o exposto, VOTO no sentido de que o Tribunal adote a deliberação que ora submeto à apreciação deste Colegiado.
TCU, Sala das Sessões Ministro Luciano Brandão Alves de Souza, em 20 de agosto de 2019.
WALTON ALENCAR RODRIGUES 
Relator